【裁判字號】    99,上訴,1263
【裁判日期】    990805
【裁判案由】    殺人
【裁判全文】
臺灣高等法院臺中分院刑事判決        99年度上訴字第1263號
上  訴  人  臺灣臺中地方法院檢察署檢察官
上  訴  人
即  被  告  乙○○
選任辯護人  曾慶崇律師
上列上訴人因被告殺人案件，不服臺灣臺中地方法院99年度重訴
字第398號中華民國99年5月4日第一審判決（起訴案號：臺灣臺
中地方法院檢察署98年度偵字第28470號），提起上訴，本院判
決如下：
    主  文
原判決撤銷。
乙○○殺人處有期徒刑拾伍年。
    事  實
一、乙○○綽號「阿龍」，前於民國84年間，因殺人案件，經法
    院判決無期徒刑確定，於97年4月17日假釋併付保護管束（
    保護管束期滿日為107年4月16日），目前仍在保護管束期內
    ，詎仍不知警惕。乙○○與林潮源係朋友，乙○○於98年12
    月1日晚間11時許，酒後前往林潮源所居住之鐵皮屋（坐落
    在臺中縣豐原市○○路235巷142號對面）喚醒當時在睡覺之
    林潮源，質問林潮源為何在背後說他的壞話。在言談中，乙
    ○○因不滿林潮源以言語相激，預見鐵棍重毆他人之頭部，
    足以致人於死命，竟萌不確定殺人之犯意拾起現場之鐵棍1
    支（長約165公分，重約10公斤），朝林潮源之頭部猛擊2下
    ，致林潮源因此受有硬腦膜下腔及腦幹出血、顱骨骨折、頭
    枕部鈍器傷等傷害。乙○○於行兇後，見林潮源倒地不起，
    雖於12月2日凌晨0時49分許，以0000-000000號電話（申辦
    人為吳光仁）撥打119，報請救護車前來救緩，但於救護車
    到場前，即先行離去。林潮源嗣經送醫急救，仍因傷重宣告
    不治。員警據報後前往調查，發現乙○○涉嫌重大，乃於12
    月2日中午12時許，通知乙○○到案說明，乙○○到案後，
    坦承上情，並帶同員警前往案發地點旁之草叢，起出殺人用
    之鐵棍1支。
二、案經林孟俞（即林潮源之女）告訴及臺中縣警察局豐原分局
    報告偵辦。
    理  由
一、刑事訴訟法第一百五十九條之一明定檢察官於偵查程序取得
    被告以外之人所為陳述，除顯有不可信之情況者外，均有證
    據能力，得為證據。故被告等當事人、代理人、辯護人、輔
    佐人若主張其顯有不可信之情形者，本乎當事人主導證據調
    查原則，自應負舉證責任，否則，被告以外之人向檢察官所
    為之陳述，毋庸另為證明，原則上即得作為認定被告犯罪之
    證據。本件證人莊財寶於偵查中向檢察官經具結之證詞，自
    有證據能力。
二、訊據被告乙○○固坦承於上開時間、地點，持扣案之鐵棍朝
    被害人林潮源所坐方向打了2下之事實，惟矢口否認有何殺
    人犯行，辯稱：當天伊酒後與被害人發生口角，一時氣憤才
    坐著隨手拿鐵棍朝被害人打過去，因被害人再度以言語相激
    ，才再打第2下，因現場昏暗看不清楚，伊也不知道打到那
    裡，見被害人倒地後，即停手，沒有踢被害人，且有打119
    求救，沒有殺人之犯意云云。惟查：
(一)被害人林潮源於上開時、地，遭被告以扣案之鐵棍毆打，因
    而傷重不治死亡等情，為被告自承在卷，核與證人即被害人
    之鄰居莊財寶偵查中證述之情節相符，並有行政院衛生署豐
    原醫院診斷證明書、台灣台中地方法院檢察署相驗屍體證明
    書、驗斷書、解剖鑑定報告書、照片、臺中縣警察局豐原分
    局實地及現場勘察報告、內政部警察署刑事警察局鑑驗書、
    臺中縣消防局函文、通聯調閱查詢單暨譯文在卷可稽，復有
    扣案之鐵棍、被告當日所穿著之衣物可資佐證。又依被害人
    之解剖鑑定結果，認定「1、左額部瘀傷1處，6×4.5公分。
    2、右後枕部多處已縫合裂傷，最大12×8公分，併顱骨骨折
    。3、右肩部瘀傷4×4公分。4、右後側第3、4、5肋骨骨折
    。5、左小腿前側陳舊性瘀裂傷20×3公分。
    6、枕部皮下瘀腫8×8公分。7、右後枕骨圓形狀開放性骨折
    8×8公分併10公分顱底骨折。8、少量流失殘留之硬腦膜下
    腔出血。9、腦幹4×3公分出血。10、右胸部側邊皮下瘀傷9
    ×4公分。11、右胸腔內900毫升血樣肋膜積水。右肺臟萎縮
    。12、肝硬化。綜合研判：1、死者身體外傷如前所述，右
    後枕部多處已縫合裂傷，併顱骨骨折。造成右後枕骨圓形狀
    開放性骨折併顱底骨折及腦幹4×3公分出血死亡，此為致命
    傷。因開放性顱骨骨折，硬腦膜下腔出血流失，故僅能發現
    少量流失殘留之硬腦膜下腔出血。又因顱骨有二處骨折，推
    斷顱骨應遭二次鈍器撞打擊。2、右胸部側邊皮下瘀傷9×4
    公分，造成右後側第3、4、5根肋骨骨折，及右胸腔內900毫
    升血樣肋膜積水併右肺臟萎縮，非致死傷。因無皮膚外傷，
    推斷因冬季厚衣保護，死者倒地，遭兇嫌以足踢造成。3、
    肝硬化為自然疾病，非致死傷。由以上死者死亡經過及檢驗
    判明：死者因頭枕部鈍器傷造成顱骨骨折併發硬腦膜下腔及
    腦幹出血死亡。死亡方式為他殺。」等情，業經台灣台中地
    方法院檢察署檢察官督同法醫師相驗、解剖，製有相驗屍體
    證明書、驗斷書、解剖鑑定報告書、照片等附卷為憑。是被
    害人係因頭部右後方遭被告2次持鐵棍重擊，致頭枕部鈍器
    傷造成顱骨骨折併發硬腦膜下腔及腦幹出血死亡乙情，應堪
    認定。
(二)被告雖辯稱：係坐著持鐵棍朝被害人方向揮打云云，然依鐵
    棍之長度及重量及被告自述雙方座位的相對位置乃面對面、
    距離為1公尺等情以觀，苟被告以坐姿揮舞上開鐵棍，實無
    法揮擊施力至被害人之右後腦杓處。被告所辯顯與客觀事證
    不符，無足憑採。是本件被告應是站著施力，方能揮擊鐵棍
    造成被害人後腦杓重擊之傷害，足堪認定。
(三)被告辯稱：當時光線昏暗，伊不知道打到被害人何部位云云
    。然經檢察官命警於98年12月7日0時45分實地勘驗，勘查結
    果為：「轉進案發地簡易工寮前（距離約10公尺）路邊設有
    路燈1盞，該路燈係明亮，進入經在簡易工寮內駐足約5分鐘
    ，站立於當時簡嫌所坐位置，望向死者（林潮源）所坐方位
    ，可清楚看見汽車座墊椅（即死者所坐之座椅），惟依當時
    現場光線明亮度較難以辨識臉部表情。另簡易工寮前搭設有
    簡易雨棚，棚內適有白色電燈泡點亮者，簡易工寮後方透天
    厝房，屋後有電燈光線透射」等情，有員警勘查報告，現場
    相片3張在卷可稽（見偵查卷第36-37頁）。是案發之鐵皮屋
    四周未有障蔽，憑藉路旁透入之光線，雖無法辨識臉部之細
    微表情，然已可辨識人之身形，被告辯稱不知擊中被害人之
    頭部云云，顯無足採。
(四)證人即被害人鄰居莊財寶於偵查中證稱：伊於晚間11時30分
    ，聽到被告與被害人在爭吵，爭吵時間約有半小時，過程中
    都是乙○○在罵林潮源為何向別人說他的壞話，並用三字經
    辱罵，林潮源沒有對乙○○大小聲，只是回應沒有等語（見
    偵查卷第41頁以下），足證被告係因聽聞林潮源向別人說其
    壞話，因而質問林潮源始發生此事件。
(五)雖被告否認有殺人之犯意云云。惟按殺人與傷害之區別，以
    有無殺意為斷，以戕害他人生命之故意，著手於刺殺之實行
    而未發生死亡之結果，為殺人未遂；倘無使人喪失生命之故
    意，僅在使其身體、健康受到傷害，則為傷害罪，二罪皆發
    生傷害之結果，只其主觀犯意及身體傷害程度不同而已，審
    理事實之法院，應就案內一切證據，詳查審認，視其犯罪之
    動機、殺傷之次數、所殺傷部位、傷勢程度等綜合判斷，俾
    為認定（最高法院84年度台上字第3179號、85年度台上字第
    5611號判決參照）；又殺人與傷害之區別，應以有無殺意為
    斷，即行為人於下手時有無決意取被害人生命為準，至於被
    害人受傷處是否致命部位，及傷痕多寡、輕重為何等，亦僅
    得供審判者心證之參考，究不能據為絕對之標準（最高法院
    19年上字第718號判例、93年度台上字第618號、90年度台上
    字第1897號判決參照）。準此，行為人於行為當時，主觀上
    是否有殺人之故意，除應斟酌其使用之兇器種類、攻擊之部
    位、行為時之態度、表示外，尚應深入觀察行為人與被害人
    之關係、衝突之起因、行為當時所受之剌激、下手力量之輕
    重，被害人受傷之情形及行為人事後之態度等各項因素綜合
    予以研析。次按人體之頭部係控制身體之中樞系統，舉凡身
    體之行動、對事物之思考及生命之維持均賴此重要部位，而
    頭部為人體之要害且構造甚為脆弱，如以硬物朝頭部重擊，
    當有致死之危險，此為一般人所週知，被告自亦無不知之理
    。而觀諸被告所持之行兇之鐵棍，當庭勘驗長約163.3公分
    ，重約5公斤，外表質地相當堅硬，參之被害人受有右後枕
    部多處已縫合裂傷，最大12×8公分，併顱骨骨折、右後枕
    骨圓形狀開放性骨折8×8公分併10公分顱底骨折，且右胸部
    側邊皮下瘀傷9×4公分，造成右後側第3、4、5根肋骨骨折
    ，及右胸腔內900毫升血樣肋膜積水併右肺臟萎縮等情，足
    見其所受2次鈍器傷之受擊處，均在被害人之右後腦杓部位
    而集中在頭部，且被重擊，被害人倒地後，尚遭強力足踢以
    致3根肋骨斷裂，傷勢嚴重，堪認出棍者之用力之猛，既狠
    且準。則被告持質地堅硬之鐵棍，反覆重擊被害人之要害部
    位頭部2次，使林潮源受有如上之鉅創，復於林潮源被擊倒
    地之後，猶以強力足踢致被害人之3根肋骨斷裂，用力至猛
    ，顯見被告預見會造成林潮源死亡非但能預見，且其發生不
    違背其本意甚明。)至於被告犯後雖有打119求救，然此僅係
    被告發現禍心生畏懼之補救行為，無足反證其無不確定殺人
    之犯意。所辯無殺人之故意云云，要屬避重就輕之詞，不足
    採信。其殺人事證明確，犯行洵堪認定，應依法論科。
三、核被告所為係犯刑法第271條第1項之殺人罪，原原審未詳細
    審究本案事發之原因乃被告主動尋釁，被告所持以毆打被害
    人之兇器乃質地堅硬的鐵棍，其下手毆打部位集中被害人頭
    部，為致命要害、行兇後尚有繼續足踢攻擊被害人之行為等
    各項情況，遽然採信被告無殺人犯意之辯詞，核有未當，被
    告上訴意旨否認有殺人犯行，且猶認原判決量刑過重，固無
    足可採，惟檢察官上訴意旨摘原判決不當，為有理由，應由
    本院將原判決撤銷改判，爰審酌被告前因殺人罪被判無期徒
    刑，現假釋當中，此有臺灣高等法院被告前案紀錄表在卷足
    憑，竟僅因細故即再度殺人，惡性重大，犯後雖撥打119電
    話請求救護，然於救護車尚未到達前即已離去及，雖於偵查
    、審理中均坦承林潮源係因被其以鐵棍敲打頭部死亡，迄未
    與被害人家屬達成和解，稍事彌補等一切情狀，量處如主文
    所示之刑，以示懲儆。扣案鐵棍1支非被告所有之物，另其
    他扣案之衣物，為被告平常所穿之物，非供本件犯罪所使用
    之物，均不予宣告沒收，併予敘明。
據上論結，應依刑事訴訟法第三百六十九條第一項前段、第三百
六十四條、第二百九十九條第一項前段、刑法第二百七十一條第
一項判決如主文。
本案經檢察官甲○○到庭執行職務。
中    華    民    國    99    年    8     月    5     日
            刑事第四庭    審判長法  官  洪  耀  宗
                                法  官  許  文  碩
                                法  官  蔡 王 金 全
上列正本證明與原本無異。
如不服本判決應於收受送達後十日內向本院提出上訴書狀，其未
敘述上訴理由者，並得於提起上訴後十日內向本院補提理由書 (
均須按他造當事人之人數附繕本)「切勿逕送上級法院」。
                                書記官  金  珍  華
中    華    民    國    99    年    8     月    5     日
第  271 條  （普通殺人罪）
            殺人者，處死刑、無期徒刑或十年以上有期徒刑。
            前項之未遂犯罰之。

司法院資訊處製作；財團法人民間司法改革基金會備份。
